臺灣臺中地方法院民事判決
109年度訴字第3785號
原      告  羅俊義  
            羅元宏  
上  一  人
訴訟代理人  林見軍律師
複代理人    楊小慧  
共      同
訴訟代理人  羅淑慧  

被      告  林政權  
            林玉純  
            林宏政  
            林雅惠  
共      同
訴訟代理人  張智翔律師
上列當事人間請求確認袋地通行權存在事件，本院於民國111年5
月5日言詞辯論終結，判決如下：
    主      文
確認原告對被告林政權所有坐落臺中市○區○○○段○○○○○地號土地
全部，及被告林政權、林玉純、林宏政、林雅惠所共有同段二之
二四地號土地上如附圖即臺中市中山地政事務所民國一百一十年
七月十五日山土測字第○六二三○○號收件、複丈日期一百一十年
九月八日之土地複丈成果圖編號A所示部分面積二九平方公尺之
土地有通行權存在。
被告於前開土地之通行範圍內不得設置地上物或妨害原告通行之
物，並應容忍原告設置自來水、電力、電信、瓦斯、有線電視等
管線。
原告其餘之訴駁回。
訴訟費用由兩造各負擔二分之一。
    事實及理由
壹、程序部分：
    按訴狀送達後，原告不得將原訴變更或追加他訴。但請求之
    基礎事實同一，不在此限；又補充或更正事實上或法律上之
    陳述者，非為訴之變更或追加，民事訴訟法第255條第1項第
    2款、第256條分別定有明文。原告起訴時聲明為：（一）確
    認原告2人就被告4人所共有坐落臺中市○區○○○段00000地號
    土地（下稱2-361地號土地）如起訴狀附圖編號A部分、同段
    2-24地號土地（下稱2-24地號土地）如起訴狀附圖編號B部
    分土地。（二）被告4人應將前開範圍內之地上物拆除，並
    不得禁止或妨害原告之通行。嗣於民國111年5月5日言詞辯
    論期日變更聲明如下所述（參本院卷第287至288、421頁）
    。核原告追加請求埋設管線部分，請求之基礎事實同一，並
    因測量而於確定通行權土地位置及面積後補充及更正事實上
    陳述，均與前開規定相符，應予准許。
貳、實體部分： 　　
一、原告主張：
(一)原告2人為坐落臺中市○區○○○段0000地號土地（下稱系爭土
    地）所有權人，原經由3公尺寬之既成巷道即臺中市西區健
    行路964巷86弄（下稱系爭既成巷道）對外通行，後因被告4
    人為合併週邊土地以開發，欲廢除既成巷道，與原告2人約
    定由被告林政權提供同為3公尺寬之土地供原告通行，原告2
    人因而簽立協議書（下稱系爭協議書）並同意廢止前開巷道
    ，是系爭土地現為與公路無適宜聯絡之袋地。而系爭土地為
    建地，有建築使用之基本需求，又依建築技術規則建築設計
    施工編第2條之規定，系爭土地作為建築基地之私設通路超
    過20公尺，最小道路應為5公尺，是僅通行2-361地號土地無
    法使系爭土地為通常之使用，原告尚有通行2-24地號土地如
    附圖即臺中市中山地政事務所110年7月15日山土測字第0623
    00號收件、複丈日期110年9月8日之土地複丈成果圖編號A所
    示部分土地之必要，且原告就系爭土地係規劃興建住宅，並
    已委請建築師規劃、設計，亦有使用水電等相關民生必需設
    備之必要，而需設置自來水、電力、電信、天然氣、有線電
    視等管線（下合稱系爭管線）。為此，爰依民法第786條、
    第787條之規定請求判決如聲明所示等語。並聲明：⒈確認原
    告2人對被告林政權所有2-361地號土地之全部有通行權存在
    。⒉確認原告2人對被告4人所共有2-24地號土地上如附圖編
    號A所示部分面積29平方公尺之土地有通行權存在。⒊被告4
    人應容忍原告於前開土地鋪設水泥或柏油道路通行，及埋設
    電線、水管、天然氣管線、電信管線、有線電視管線，且不
    得設置地上物或為任何妨害原告通行、埋設電線、水管、天
    然氣管線、電信管線、有線電視管線之行為。
(二)對被告抗辯所為之陳述：
　　系爭協議書係允諾供為道路通行，非為申請建築執照所出具
    ，自非屬臺中市建築管理自治條例第22條第2項後段所指之
    「該私設通路之土地權利證明文件」，是系爭協議書僅為兩
    造間之使用借貸關係，屬意定通行權，與法定通行權不同，
    系爭土地不因意定通行權之存在改變其袋地之本質，原告就
    2-361地號土地仍有確認利益，且原告本件係主張形成之訴
    ，本院如認系爭土地對周圍地有通行之必要，即應依職權認
    定對周圍地損害最少之處所及方法等語。
二、被告則以：系爭既成巷道本僅約1公尺寬，原告2人前於107
    年10月12日與被告林政權達成協議而簽立系爭協議書，由被
    告林政權提供2公尺寬之2-361地號土地供原告2人通行，是
    系爭土地已非袋地，且原告2人實際上亦因坐落系爭土地門
    牌號碼臺中市○區○○路000巷00弄0號建物（下稱系爭建物）
    連通至「慈雲宮」而自該處出入德化街，原告2人自不得再
    依民法第787條第1項之規定主張袋地通行權。另被告4人並
    不爭執原告2人就2-361地號土地有通行權之權利，原告2人
    就此並無確認利益；此外，土地所有權人並無使袋地獲得最
    大經濟效益而提供通行之義務，2-361地號土地面寬2.18公
    尺，足供一般車輛通行，原告2人主張有通行3公尺寬道路之
    必要，已逾必要範圍而不可採。另系爭土地上建物所使用水
    、電管線均未行經2-361、2-24地號土地，足見並無非通過
    他人土地不能設置之情形等語資為抗辯。並聲明：原告之訴
    駁回。
三、得心證之理由：
(一)按法院對於民法第787條第2項「周圍地損害最少之處所及方
    法」之判決性質，除當事人提起確認之訴有確認判決之效力
    外，也有形成判決之效力。有通行權之人因法院之判決，對
    於通行之處所及範圍取得通行權。法院既認甲對乙之土地有
    通行權，自應依職權認定何處係「周圍地損害最少之處所及
    方法」，不以當事人所聲明請求之通行處所及方法為限，當
    事人所為通行處所及方法之聲明，如同請求分割共有物判決
    分割方法之聲明，僅供法院之參考，法院所認定通行之處所
    及範圍，既係在有通行權人之通行土地之內，仍屬其聲明範
    圍之內（臺灣高等法院暨所屬法院87年法律座談會民事類提
    案第9號研討結果參照）。是以民法第787條規定之袋地通行
    權，基於程序機能選擇權，原告可提起確認之訴或形成之訴
    。前者係就鄰地之特定處所及方法訴請法院確認其有無通行
    之權，後者依第787條第3項準用同法第779條第4項規定，則
    係請求法院就鄰地損害最少之處所及方法酌定由其通行。原
    告2人主張提起本件訴訟為形成之訴（參本院卷第419頁），
    是被告4人抗辯原告2人就2-361地號土地部分無確認利益乙
    節，即無可採。
(二)再按土地因與公路無適宜之聯絡，致不能為通常使用時，除
    因土地所有人之任意行為所生者外，土地所有人得通行周圍
    地以至公路，民法第787條第1項定有明文。民法創設袋地通
    行權，乃係為發揮袋地之利用價值，使地盡其利，增進社會
    經濟之公益目的，是以袋地無論由所有權或其他利用權人使
    用，周圍地之所有權及其他利用權人均有容忍其通行之義務
    。對於周圍地有通行權人，應於通行必要之範圍內，擇其周
    圍地損害最少之處所及方法為之，為民法787條第2項所明定
    。而所謂通行之必要範圍內，周圍地損害最少之處所及方法
    ，固應依社會通常之觀念，就附近周圍地之地理狀況、相關
    公路位置、與通行必要土地之距離、相鄰土地利用人之利害
    得失及其他各種情事，按具體事例斟酌判斷之。惟「損害最
    少之處所」，其損害非僅指從面積多寡考量，亦須斟酌土地
    之位置、地勢、用途等項，方為妥是。
(三)查：原告2人為系爭土地所有權人，系爭土地為建地，未與
    道路相鄰，又被告林政權為2-361地號土地所有權人，被告4
    人為2-24地號土地所有權人，系爭土地往西側、南側通往之
    道路分別為臺中市西區華美街2段、健行路964巷等情，業據
    原告2人提出土地登記第一類謄本、地籍圖謄本、現場照片
    等件為證（參本院卷第23、47、53至57、69、83至89、199
    頁），亦經本院勘驗屬實，有勘驗筆錄及現場照片為憑（參
    本院卷第229至253頁），堪信為真實，原告2人所有之系爭
    土地，確因與公路無適宜之聯絡，致不能為通常使用，而為
    袋地，有通行周圍地以至公路之必要。
(四)被告4人雖辯稱系爭土地得以2-361地號土地對外通行，非屬
    袋地云云，惟按土地所有人除得依民法規定取得法定必要通
    行權外，亦得以使用借貸、租賃或其他約定等方式取得通行
    權。前者之成立要件悉依民法第787條、第788條及第789條
    等規定定之，通行方式則以損害最少之處所及方法為其要件
    ，謂之法定通行權。後者之成立要件則依使用借貸等契約內
    容決之，其通行方式未必以損害最小之處所及方法為必要，
    謂之意定通行權。換言之，兩種通行權各有截然有別之成立
    要件，應為不同之法律關係，原告2人與被告林政權前曾簽
    立系爭協議書，就2-361地號土地成立使用借貸契約，而有
    意定通行權等情，雖為兩造所不爭執，惟意定通行權既與法
    定通行權之成立要件有別，系爭土地是否因與公路無適宜之
    聯絡而屬袋地，自不因前開意定通行權之存在而異其認定，
    是被告4人此部分辯解，尚無可採。
(五)又系爭土地上現有系爭建物，2-361、2-24地號土地現為收
    費停車場，其上均鋪設水泥等情，並經本院勘驗屬實，且有
    勘驗筆錄、現場照片等件為憑（參本院卷第229至253頁），
    本院審酌系爭土地北側尚有其他建物，縱被告4人所稱原告2
    人現自北側宮廟內部通行至聯外道路乙節屬實，該方案亦顯
    無法供車輛通行，依現今社會生活形態，實難認屬得使系爭
    土地為通常使用之適當通行方案，而系爭土地西側、南側均
    係經由2-361、2-24地號土地通往聯外道路，而依被告4人所
    提出系爭既成巷道位置圖示，西側通往華美街2段之路徑明
    顯較南側通往健行路964巷之路徑為短（參本院卷第215頁）
    ，除對通行地較為便利外，對被通行地而言被通行面積亦較
    小；又原告2人主張有於系爭土地興建住宅之需求及規劃，
    業據提出規劃設計書為證（參本院卷第431至485頁），則按
    基地應與建築線相連接，其連接部份之最小長度應在2公尺
    以上。基地內私設通路之寬度不得小於左列標準：二、長度
    在10公尺以上未滿20公尺者為3公尺，建築技術規則建築設
    計施工編第2條第1項第2款訂有明文，本院審酌系爭土地既
    屬建地，而得供建築使用，且系爭土地建物外觀確屬老舊，
    原告規劃新建房屋，尚與常情無違，而依前開設計書量測結
    果，系爭土地南側寬約8.5公尺，東西兩端距離得指定建築
    線之華美街2段約10餘公尺至20餘公尺（參本院卷第485頁）
    ，是原告2人主張通行道路寬度為3公尺，亦符合上揭建築技
    術規則建築設計施工編第2條第1項規定。是綜合審酌周圍地
    之地理狀況、距離聯外道路距離，及通行方案對被告4人所
    造成之損失及原告2人所能獲得之利益等情觀之，原告2人所
    主張通行2-361地號土地及2-24地號土地如附圖編號A所示部
    分土地之通行方案應屬於「周圍地損害最少之處所及方法」
    ，堪認妥適。被告4人辯稱並無通行3公尺寬道路之必要云云
    ，尚不足採。至原告2人主張應於前開通行土地鋪設水泥、
    柏油路面，惟衡酌此部分現況即為水泥路面，有現場照片可
    稽，且已足夠供人車通行，亦無另予鋪設柏油路面之必要，
    是原告2人此部分請求不應准許。
(六)再按土地所有人非通過他人之土地，不能設置電線、水管、
    瓦斯管或其他管線，或雖能設置而需費過鉅者，得通過他人
    土地之上下而設置之。但應擇其損害最少之處所及方法為之
    ，並應支付償金；土地所有人因使浸水之地乾涸，或排泄家
    用或其他用水，以至河渠或溝道，得使其水通過鄰地。但應
    擇於鄰地損害最少之處所及方法為之，民法第786條第1項、
    第779條第1項分別定有明文。原告2人主張其因欲在系爭土
    地興建房屋，而有在前開方案行經土地下埋設系爭管線之必
    要，被告4人則以前詞置辯。查：原告2人既有在其所有系爭
    土地上興建建物之需求，且房屋非接有水、電、瓦斯、電信
    等管線，無法供人居住使用，此為事理之常，本院審酌本件
    認原告2人所有之系爭土地有通行前開方案所行經土地以與
    公路有適宜聯絡之必要，業據前述，堪認系爭土地非通過他
    人土地，自無法連接公用事業之電線、水管、瓦斯管、電信
    、有線電視等管線，其情形自已符合民法第786條第1項規定
    ，且在准許開設道路之範圍內，同時併許設置系爭管線，不
    致額外增加其他周圍地之負擔，堪認亦屬損害最少之處所，
    自應併予准許。
四、綜上所述，原告2人本於袋地通行之法律關係，請求確認渠
    等對2-361地號土地全部，及2-24地號土地如附圖編號A所示
    部分土地有通行權，並請求被告4人不得於該通行範圍內設
    置地上物，或為任何妨害原告2人通行之行為；及依民法第7
    86條之規定，請求在2-361地號土地全部及2-24地號土地如
    附圖編號A方案所示部分土地埋設系爭管線，為有理由，應
    予准許。逾此範圍之請求，尚屬無據，應予駁回。
五、本件事證已臻明確，兩造其餘攻擊防禦方法及所提證據，經
    本院審酌後，認與判決結果不生影響，爰不予一一論述，併
    此敘明。
六、末按因共有物分割、經界或其他性質上類似之事件涉訟，由
    敗訴當事人負擔訴訟費用顯失公平者，法院得酌量情形，命
    勝訴之當事人負擔其一部，民事訴訟法第80條之1定有明文
    。本件通行權事件事涉相鄰關係，與經界事件涉訟之性質類
    似，爰斟酌兩造在本件訴訟中之利害關係及勝敗情形，就訴
    訟費用負擔判決如主文第4項所示。
中　　華　　民　　國　　111 　年　　5 　　月　　26　　日
                  民事第五庭         法   官  蔡家瑜
以上正本係照原本作成。　　　　　　　　　
如對判決上訴，應於判決送達後20日內向本院提出上訴狀。如委
任律師提起上訴者，應一併繳納上訴審裁判費。　
中　　華　　民　　國　　111 　年　　5 　　月　　26　　日
                                     書記官  蔡秀貞